【裁判字號】    98,台上,7029
【裁判日期】    981126
【裁判案由】    違反著作權法
【裁判全文】
最高法院刑事判決            九十八年度台上字第七０二九號
上  訴  人  台灣高等法院檢察署智慧財產分署檢察官
被      告  甲○○
            乙○○
共      同
選任辯護人  羅明通律師
            陳世偉律師
上列上訴人因被告等違反著作權法案件，不服智慧財產法院中華
民國九十八年八月二十七日第二審判決（九十八年度刑智上訴字
第四十一號，起訴案號：台灣高雄地方法院檢察署九十六年度偵
續字第一六四號），提起上訴，本院判決如下：
    主  文
上訴駁回。
    理  由
本件檢察官未聲明為一部上訴，依刑事訴訟法第三百四十八條第
一項規定視為全部上訴，合先敘明。
一、被告甲○○、乙○○被訴涉犯著作權法第九十一條第二項部
    分：
按刑事訴訟法第三百七十七條規定，上訴於第三審法院，非以判
決違背法令為理由，不得為之。是提起第三審上訴，應以原判決
違背法令為理由，係屬法定要件。如果上訴理由書狀並未依據卷
內訴訟資料，具體指摘原判決不適用何種法則或如何適用不當，
或所指摘原判決違法情事，顯與法律規定得為第三審上訴理由之
違法情形，不相適合時，均應認其上訴為違背法律上之程式，予
以駁回。本件檢察官上訴意旨略稱：(一)、依證人馬卡裴利（Edga
rdo L Macapili）證稱：「（你在台灣住多久？）約有十二年」
、「（你的專長？）我教音樂」、「（你在台灣音樂有無知名度
？）如果說我的台灣名字萬益嘉可能台灣音樂界比較清楚」、「
（編曲之前你是否認識丙○○？）蘇老師丙○○和我很久就認識
，一起合作編曲」、「（蘇老師拿天頂的星給你是否知道作品是
何人作的？）我知道」、「（為何不是鄭老師拿給你編曲而是蘇
老師拿給你？）我不了解，因為蘇老師是松音合唱團的指揮，我
也在合唱團唱歌所以蘇老師就把這首歌拿給我編曲」、「（你編
曲上面為何沒有寫丙○○的名字？）我不會寫中文，所以沒有辦
法把丙○○的名字寫上去」等情以觀，馬卡裴利係外國人，在台
灣音樂界工作一段時間後，接到合唱團要求其改編作品時，馬卡
裴利就知悉是告訴人丙○○的作品，只因不會寫中文，因此未將
告訴人之名字寫上去。足見告訴人當時在業界並非全然陌生，連
外國人馬卡裴利都知悉，則在音樂界有一定資歷之被告甲○○，
豈有不知之理。乃原審就上情未詳予調查論述說明，於法有違。
(二)、原判決為被告二人無罪之諭知，係援引證人蘇乾彰證述……
依其編輯經驗，類似「天頂的星」之台語歌曲，而創作人卻係外
國人之明顯矛盾，並非罕見，伊所編之教科書因類此情形，而標
示譯詞者不詳者，並非少數等情，為其論述之一。然蘇乾彰為出
版相關教科書之華興書局總編輯，其證述各節已有偏頗之可能。
且其所述並非罕見之情形，應舉出實例予以證明。乃原審就此未
再深入查證，有應於審判期日調查之證據而未予調查之違法。(三)
、依民國九十年之時空環境，上網查詢資料並非困難，被告等既
編輯教科書，即負有查證何人為著作人之義務，且彼等並非無法
查證。原審對此未詳予說明何以不能為不利被告二人認定之理由
，其理由欠備，於法有違等語。
惟查原判決以公訴意旨略稱：被告乙○○係華興書局負責人，被
告甲○○係華興書局之音樂主編，均明知台語歌謠「天頂的星」
之詞曲，係告訴人享有著作財產權之音樂著作，甲○○仍於八十
九年三月十四日，未經丙○○之同意或授權，擅自帶領不知情之
台北室內婦女合唱團團員，在「台北國家音樂廳演奏廳」（址設
台北市○○○路二十一之三號）公開演出，其節目中包含「天頂
的星」曲目之演出。另被告二人自八十九年四月間某日起，意圖
營利而未經告訴人之同意或授權，由甲○○擅自編輯使用「天頂
的星」詞曲，將之編入華興書局大量重製販售之出版品中，即「
高中音樂第二冊」、「職校音樂第一冊」等音樂教科書中，被告
二人非但不註明該「天頂的星」詞曲係由告訴人創作，反在前開
二本教科書中之作曲者欄上，偽填外國人士之名稱「馬卡裴利（
Edgardo L Macapili）」，作詞者欄則偽填為「譯詞者不詳」，
致相關讀者誤認該音樂著作係由外國人創作，詞則係由姓名年籍
均不詳之人所編譯。另乙○○為公開銷售上開音樂教科書，將上
開音樂教科書送請國立編輯館審定通過，復於九十年四月及同年
十二月，大量出版銷售該等教科書，致侵害告訴人之著作人格權
及著作財產權。因認被告二人涉犯著作權法第九十一條第二項等
罪嫌。訊據被告二人否認有上開犯行，並均辯稱：彼等不知「天
頂的星」詞曲係告訴人享有著作財產權之音樂著作；乙○○並另
辯稱：伊未參與上開教科書之編輯及送審等過程等情。經查甲○
○相關辯稱各情，核與證人方素貞、馬卡裴利（Edgardo L Maca
pili即天頂的星編曲者）所證述各情相符。參酌方素貞交付甲○
○之「天頂的星」樂譜右上方，確僅記載「Edgardo L Macapili
」等情，有該樂譜影本附卷可證；台北室內合唱團於八十九年三
月九日向中華民國音樂著作權仲介協會，申請於同年月十四日在
國家音樂廳公開演出之申請表內，其內「天頂的星」之著作人欄
係填寫Setting by Edgardo L Macapili 等情，有社團法人中華
民國音樂著作權仲介協會出具音樂使用證書及收據等可證，衡情
甲○○應無甘冒刑事責任風險，獨厚素不相識之馬卡裴利而為上
開填寫，藉以侵害告訴人著作財產權之可能；依告訴人相關證述
各情，足見甲○○於本案發生前，曾為演唱告訴人所創作之「天
總是攏會光」歌曲，而親自打電話向告訴人索取該曲之歌譜，告
訴人未索取費用而同意甲○○演出上開歌曲，衡情甲○○應無特
意侵害告訴人系爭音樂著作之可能；依證人即華興書局總編輯蘇
乾彰證述各情，足見在音樂著作實務上，譯詞者不詳之相關情況
，並非罕見等情以觀，尚難認甲○○有何故意侵害系爭音樂著作
情事；依證人許雲卿所證述之內容，及國立新竹社會教育館九十
三年十月四日所覆函內容以觀，堪認甲○○辯稱：伊擔任九十學
年全國學生音樂比賽評審時，並未取得「天頂的星」曲譜等情，
堪以採信；甲○○編製如公訴意旨所稱之高中高職教科書，經國
立編譯館指派專業人員審查，卻無人指出「天頂的星」係告訴人
之音樂著作，至本案發生後始由華興書局主動更正等情，有審定
執照、國立編譯館九十一年九月五日國教國字第０九一三二六九
號函、九十一年九月十二日國教專字第０九一三三八五號函等可
稽；依證人即曾擔任國中音樂比賽評審之許雲卿相關證述之內容
以觀，足見依當時之時空環境，「天頂的星」係告訴人之著作，
並非眾所皆知之事實；甲○○係華興書局之音樂教科書主編，但
該書局編輯音樂課本，除甲○○應注意音樂著作權之相關問題外
，關於取得著作權人之同意及支付報酬等工作，係由該書局之總
編輯負責，而非由甲○○所負責等情，業據蘇乾彰證述明確，甲
○○因華興書局另有他人負責查證作者，而疏未注意積極查證「
天頂的星」之作者係告訴人，尚與常情無違；依著作權法相關之
規定，甲○○為編纂教科書，得在合理範圍內，重製、改作或編
輯「天頂的星」音樂著作，而僅須支付相關之使用報酬，衡情甲
○○應無為使華興書局免支付該小額報酬，而故意侵害系爭音樂
著作之可能，堪認甲○○辯稱各情足以採信。另查乙○○雖係華
興書局之負責人，然其並未參與上開音樂教科書之編輯等過程，
業據甲○○、蘇乾彰證述明確，足見乙○○相關辯解各情，並非
無據。參酌被告二人係為編纂教科書，而使用系爭音樂著作，依
著作權法相關之規定，被告二人所為並不構成著作權法第九十一
條第二項侵害他人著作財產權罪。況被告二人於查知「天頂的星
」之著作權人係告訴人後，曾嘗試依著作權法相關規定支付對價
與告訴人，有乙○○等九十一年七月四日函文及相關支票影本可
證，堪認被告二人主觀上並無侵害系爭音樂著作之犯意，彼等辯
解各情並非無據。檢察官所舉之證據並不能證明被告二人有檢察
官所指之犯行，此外亦無其他證據足資證明被告二人確應負上開
罪責等情，予以綜合判斷。因而維持第一審就此部分諭知被告二
人無罪之判決，駁回檢察官在第二審關於此部分之上訴，已說明
其論斷所憑之依據及理由，從形式上觀察，並無違背法令之情形
。按證據之取捨與證據之證明力如何，均屬事實審法院得自由裁
量、判斷之職權；苟其此項裁量、判斷，並不悖乎通常一般之人
日常生活經驗之定則或論理法則，又於判決內論敘其何以作此判
斷之心證理由者，即不得任意指摘其為違法，而據為提起第三審
上訴之合法理由。又檢察官就被告犯罪事實，應負舉證責任，並
指出證明之方法，刑事訴訟法第一百六十一條第一項定有明文。
且認定犯罪事實所憑之證據，雖不以直接證據為限，間接證據亦
包括在內，然而無論直接證據或間接證據，其為訴訟上之證明，
須於通常一般人均不致有所懷疑，而得確信其為真實之程度者，
始得據為有罪之認定，倘其證明尚未達到此一程度，而有合理之
懷疑存在時，即不能遽為不利被告之認定。原審援引馬卡裴利、
蘇乾彰相關證述各情，並綜合斟酌上開各項事證，論斷說明本件
不能證明被告二人有檢察官所指此部分之犯行等情，乃屬其採證
職權之合法行使，不容任意指為違法。檢察官上訴意旨(三)所載各
情，並非即能為不利被告二人認定之依據，縱認原判決就上情未
詳細說明，何以不能為不利被告二人論斷之理由，而有微疵，然
於判決結果並無影響，依刑事訴訟法第三百八十條規定，仍不得
據為合法之第三審上訴理由。刑事訴訟法第三百七十九條第十款
所謂應調查之證據，係指該證據與待證事實有重要關係，在客觀
上有予調查之可能性及必要性而言。原判決已說明檢察官所舉之
證據，並不足以證明被告二人有檢察官所指之犯行，其所依憑之
證據及理由等情甚詳。檢察官上訴意旨並未陳明檢察官曾聲請原
審為如何之調查，且原審於最後審判期日調查證據完畢開始辯論
前，審判長問檢察官尚有何證據請求調查，檢察官亦答稱：「無
」（原審卷第二九九頁）。而本院為法律審，檢察官在本院又為
此爭執，自非依據卷內資料執為指摘之合法上訴第三審理由。檢
察官上訴意旨就原審取捨證據論斷事實之職權行使，及原審已調
查說明之事項，漫加指摘有查證未盡及論斷違法之情事云云，均
與法律規定得為第三審上訴理由之違法情形不相適合，其此部分
上訴違背法律上之程式，應予駁回。
二、甲○○被訴涉犯著作權法第九十二條，及被告二人被訴涉犯
    著作權法第九十三條第一款、第三款、第九十六條部分：
按刑事訴訟法第三百七十六條所列各罪之案件，經第二審判決者
，不得上訴於第三審法院，法有明文。本件甲○○被訴涉犯著作
權法第九十二條罪嫌，及被告二人被訴涉犯著作權法第九十三條
第一款、第三款、第九十六條罪嫌部分，核均屬刑事訴訟法第三
百七十六條第一款之案件，依上開說明，既經第二審判決，自不
得上訴於第三審法院。上訴意旨縱以公訴意旨認此部分與被告二
人上開被訴涉犯著作權法第九十一條第二項部分，具有牽連犯裁
判上一罪之關係，但檢察官對被告二人被訴涉犯著作權法第九十
一條第二項部分之上訴為不合法，本院應從程序上予以駁回，而
無從為實體上判決，對於輕罪之此部分，亦無從適用審判不可分
原則，為實體上審判。檢察官竟復對此部分提起上訴，顯為法所
不許，應予駁回。
據上論結，應依刑事訴訟法第三百九十五條前段，判決如主文。
中    華    民    國  九十八  年   十一   月  二十六  日
                      最高法院刑事第一庭
                          審判長法官  董  明  霈
                                法官  林  茂  雄
                                法官  張  祺  祥
                                法官  黃  正  興
                                法官  陳  東  誥
      本件正本證明與原本無異
                                      書  記  官
中    華    民    國  九十八  年   十二   月    二    日
                                                      K


司法院資訊處製作；財團法人民間司法改革基金會備份。
